【裁判字號】    90,自更(一),15
【裁判日期】    901221
【裁判案由】    偽造文書
【裁判全文】
臺灣臺北地方法院刑事判決                        九十年度自更(一)字第一五號
    自  訴  人  甲○○○
    代  理  人  賴重堯律師
    被      告  乙○○
    選任辯護人  施湘興律師
    被      告  丙○○○
右列被告等因偽造文書案件，經自訴人提起自訴及檢察官移送併辦部分（八十八年度
偵字第二○一三一號），本院於民國八十九年六月十七日以八十八年度自字第一０二
三號判決，經上訴臺灣高等法院以八十九年度上訴字第二七０二號將原判決撤銷，嗣
經上訴最高法院以九十年度台上字第五六三號駁回上訴，發回本院，本院判決如左：
    主  文
乙○○、丙○○○均無罪。
    理  由
一、自訴意旨略以：被告乙○○、丙○○○係夫妻，乙○○係自訴人之胞弟，丁○○
    係執業會計師（業經本院另案判決無罪）；緣自訴人之配偶彭長貴係餐飲界湘菜
    名廚，民國五十九年九月邀內兄（弟）詹萬益、乙○○、詹武男等成立華新餐廳
    股份有限公司，資本額新台幣（下同）一百萬元，每人出資二十萬元，股權各佔
    五分之一；六十五年四月間，公司改組為華新餐廳股份有限公司（下稱華新餐廳
    公司），資本額六百萬元，分為六、０００股，每股一、０００元，自訴人及詹
    萬益、乙○○、詹武男股份各佔十四分之三，每人應為一、二八五股，於十四分
    之二為曹健楚等人所有，自訴人、乙○○、詹武男等均各登記股份為一、一五０
    股，餘則分別登記為家人名義，七十年八月二十五日自訴人股份登記為六五０股
    ，並當選為董事。詎被告乙○○、丙○○○，竟共同意圖為自己不法之利益，利
    用自訴人長年旅居美國，疏於防範，且被告等又執有自訴人名義之該公司股東印
    鑑章之機會，以偽造「股份轉讓同意書」之方法，於七十一年七月二十日，擅將
    自訴人之董事職務解除，並將自訴人所有該公司之全部股份，移轉為其子詹錦華
    、女詹慧中、詹慧如等人名下；而被告乙○○、丙○○○唯恐自訴人發覺其犯行
    ，均按月匯給紅利（公司租金所得），並於另案臺灣臺北地方法院八十六年重訴
    字第一０四０號分割共有物事件，於八十七年三月二十四日所具「答辯四狀」承
    認自訴人出資二百萬元，占股份六分之一。八十六年八月份起，被告乙○○、丙○○○即拒絕給付給公司自訴人每月應得之紅利五萬元，自訴人心知有異，乃委
    託律師以律師函去函催告，並逕向臺北市政府建設局抄錄華新餐廳公司登記資料
    ，始獲悉前情；自訴人乃依法向臺灣臺北地方法院民事庭起訴，請求回復原狀暨
    損害賠償，繫屬鈞院以八十七年度訴字第二二六六號案件審理，八十七年十二月
    十七日該案開庭審理中，被告乙○○、丙○○○為掩飾其犯行，竟事前謀議，串
    通丁○○，當庭共同提出偽造之「股權轉讓同意書」二紙，偽載：「自訴人甲○○○持有之華新餐廳公司股份，其中參佰伍拾股轉讓予乙○○，參佰股轉讓予丙○○○」而加以行使主張抗辯，均足以損害於自訴人之權益，因認被告乙○○、
    丙○○○共同涉犯刑法第二百十六條、第二百十條行使偽造私文書罪嫌。
二、按犯罪事實應依證據認定之，無證據不得推定其犯罪事實，刑事訴訟法第一百五
    十四條定有明文。所謂證據，須適於為被告犯罪事實之證明者，始得採為斷罪資
    料，如未能發現相當證據，或證據不足以證明，自不能以推測或擬制之方法，以
    為裁判基礎。又所謂認定犯罪事實之證據，係指足以認定被告確有犯罪行為之積
    極證據而言，該項證據自須適合於被告犯罪事實認定，始得採為斷罪資料；又苟
    未能發現相當證據，或證據不足以證明，自不能以推測或擬制之方法，以為裁判
    基礎；且在訴訟上用以證明事實之證據，須於通常一般之人均不致於有所懷疑，
    而得確信其為真實之程度者，始得據以為有罪之認定，倘其證明尚未達到此一程
    度，而有合理之懷疑性存在，致使無從為有罪之確信時，即應為無罪之判決。最
    高法院二十九年上字第三一０五號、四十年台上字第八六號、七十六年台上字第
    四九八六號判例意旨參照。再告訴人之告訴，係以使被告受刑事訴追為目的，是
    其陳述是否與事實相符，仍應調查其他證據以資審認，此有最高法院三十年度上
    字第八一六號、五十二年度台上字第一三００號判例要旨參照。
三、自訴人認被告乙○○與丙○○○二人涉犯前開罪嫌，無非以華新餐廳有限公司登
    記事項表、互易契約書、華新餐廳公司股東名簿暨查帳報告書、華新餐廳公司股
    東名簿暨董監事名單、偽造七十一年七月二十日股東臨時會議議事錄暨股東名簿
    、匯款明細單、民事答辯四狀、律師函、民事起訴狀乙件、臺灣臺北地方法院民
    事庭通知書、偽造之股權轉讓通知書（受讓人：乙○○）、偽造之股權轉讓通知
    書（受讓人：丙○○○）以及證人詹武男之證言為其論據。
四、訊據被告乙○○、丙○○○均堅決否認有何右揭犯行，乙○○辯稱：自訴人甲○○○有一起至會計師事務所辦理股權移轉，印章亦是其自己所蓋，從未保管其印
    鑑；丙○○○則以自訴人於六十八年因經營不善要求退股，但伊現金不足，乃自
    六十九年起分期給付至七十一年六月，七十一年七月自訴人與伊夫婦同至會計師
    處辦理過戶，七十一年到八十六年間給自訴人的錢，則為資助自訴人小孩在國外
    唸書之用等語為辯。
五、本院查：
（一）華新餐廳有限公司係於五十九年九月二十三日訂立章程，登記之股東為詹萬益
      、乙○○、詹武男、陳正中、彭長貴五人，公司資本額為一百萬元，上開各股
      東之出資額均為二十萬元，公司所在地為台北市○○○路○段十六號二樓；六
      十五年四月間，公司改組為華新餐廳股份有限公司，公司資本額為六百萬元，
      分為六千股，每股一千元，乙○○股份為八百九十股、丙○○○為九百十股、
      自訴人甲○○○為一千一百十五股；七十年八月二十五日自訴人甲○○○登記
      股份為六百五十股，並當選董事；七十一年七月二十日，自訴人因轉讓全部股
      權，而不具華新餐廳公司股東資格等情，此有華新餐廳有限公司登記事項表、
      華新餐廳股份有限公司股東名簿暨董監事名單、七十一年七月二十日股東臨時
      會議暨股東名簿等件附卷可按。
（二）自訴人甲○○○指稱曾於七十一年七月十九日前往證人即另案共同被告丁○○
      之事務所，當時因被告乙○○告知，公司其餘股東均已退股，只剩其二人，其
      有百分之四十股權，乙○○夫妻則有百分之六十股權，且丁○○僅口頭說明文
      件並未簽署任何書面云云。惟當日係被告乙○○夫婦及自訴人三人共同辦理股
      權轉讓並核對原登記所用印鑑後用印於股權轉讓同意書一情，迭經證人蔡峰霖
      於偵審中證陳明確，參諸自訴人本身當時並無出資購買任何股權，其股權如何
      能增加至百分之四十；佐以自訴人自稱雖國校畢業，並非不識字之老嫗，稽諸
      偵、審筆錄中，自訴人之簽名字跡端正，可見一斑等語（見卷附九十年十月八
      日庭呈補充自訴理由續狀），苟有股權變更如此重要之事，自訴人焉有不親自
      閱覽相關文件卻單由會計師告知之理，可見自訴人於七十一年七月十九日前往
      證人丁○○之會計事務所，並非辦理股權增至百分之四十之登記甚明。矧自訴
      人於七十一年間並未轉讓華新餐廳公司股份與乙○○夫妻，且仍為華新餐廳公
      司之董事，豈能自七十一年間起即對華新餐廳公司之經營以及其本身所有之股
      份總數漠不關心，遲至八十七年四月七日始發律師函予乙○○，請求乙○○告
      知其股份總數（此有該律師函一紙附卷可稽〈八十八年偵字第二０一三一號偵
      查卷第四十五頁〉），益徵自訴人所指已生疑竇，殊難遽採。
（三）自訴人主張共同被告丁○○於臺灣臺北地方法院檢察署八十八年偵字第二０一
      三一號八十八年十一月十日於檢察官偵查時所提出之「股權轉讓同意書」二紙
      其正本為偽造一節，經本院將華新餐廳公司登記案宗乙宗、股權轉讓同意書正
      本二份、印章一枚送請法務部調查局鑑定，其送鑑資料及分類為「一、股權轉
      讓同意書（參拾伍萬元）原本乙份，其「萬」、「怜」字下方所蓋二枚「甲○○○」印文編為甲１類，其「拾伍」、「麗」字上所蓋二枚「甲○○○」印文
      編為甲２類。二、股權轉讓同意書（參拾萬）原本乙份，其「怜」字下方第一
      枚所蓋「甲○○○」印文編為乙１類，其「元」字上所蓋「甲○○○」印文編
      為乙２類；其「怜」字下方第二枚及「參拾」字上所蓋「甲○○○」印文編為
      乙３類。三、印鑑證明書原本乙份，其上所蓋「甲○○○」印文編為丙類。四
      、甲○○○印章實物所蓋印文編為丁類。五、華新餐廳公司登記案卷乙宗；其
      內登字第０５５號函上「怜」字下第二枚之「甲○○○」印文及登字第７１０
      １２號函上所蓋「甲○○○」印文編為戊類。」，鑑定結果為：「一、甲１類
      、乙１類印文與丙、丁類印文均相同；乙２類印文鑑定部分，因蓋印時滑動，
      紋線特徵有失真之虞，致無法鑑定。二、有關戊類與甲２、乙３印文鑑定部分
      ，因戊類蓋印時過輕，紋線特徵點不明顯且又無相關印章實物可資參考，致無
      法進行比對。」等情，此有法務部調查局八十九年三月六日（八九）陸（二）
      字第八九０一一九七號函附卷可稽（見本院八十八年自字第一０二三號卷宗第
      一百零四頁）；另上開文件本院再送內政部警政署刑事警察局鑑定，鑑定結果
      為：「一、「甲○○○」印章之印文與二份轉讓同意書（受讓人：丙○○○、
      乙○○）及印鑑證明（戶印證字第００四二六二三）上「甲○○○」印章相符
      。二、華新餐廳公司登記卷內華新餐廳股份有限公司函（民國七十一年三月六
      日登字第七一０一二號）上「甲○○○」印文與二份轉讓同意書（受讓人：丙○○○、乙○○）上「甲○○○」印文相符。」等情，此有內政部警政署刑事
      警察局八十九年五月二十三日刑鑑字第六二九０二號鑑驗通知書附卷可稽（見
      本院上開自訴卷宗第一百四十一頁）；準此，上開轉讓同意書正本之「甲○○○」印文與自訴人「甲○○○」所提出之印鑑相同，故前開二紙股權同意書正
      本，應非偽造。自訴代理人另以被告係以自訴人在民事庭所呈印鑑證明印文，
      予以影印仿造偽刻，用之偽造前開「股權轉讓同意書」正本云云，亦嫌無稽。
（四）再自訴人主張被告乙○○夫妻二人於本院八十七年度訴字第二二六二號民事案
      件中，於八十七年十二月十七日該案開庭審理中，與另案被告丁○○共同提出
      偽造之「股權轉讓同意書」影本二紙云云。然經本院將股權轉讓同意書正本二
      紙、影本四紙、印章一枚送請法務部調查局鑑定，其送鑑資料及分類為，「一
      、附件１股權轉讓同意書影本二張；其股款新台幣參拾伍萬編為甲１類資料，
      股款新台幣參拾萬元編為甲２類資料。二、附件２股權轉讓同意書二張；其股
      款新台幣參拾伍萬元編為乙１類資料，股款新台幣參拾萬元編為乙２類資料。
      三、股權轉讓同意書正本二張；其股款新台幣參拾伍萬元編為丙１類資料，股
      款新台幣參拾萬元編為丙２類資料。四、甲○○○印章實物一枚，呈報狀一份
      。」，其鑑定結果為「一、甲１類資料，並非由丙１、丙２類資料複印而成；
      甲２類資料並非由丙１、丙２類資料複印而成。二、、乙１類資料，係由丙１
      類資料複印而成；乙２類資料係由丙２類資料直接或間接複印而成。三、有關
      甲１、甲２類資料上所蓋「甲○○○」印文鑑定部分，請補送甲１、甲２資料
      之正本，併同原送鑑定印章實物過局，以利鑑定。」等節無訛，有該局九十年
      四月十六日（九○）陸（二）字第九○○二○五二五號鑑定通知書在卷可憑（
      見本院九十年自更（一）字第五號影印卷），凡此，僅能證明共同被告丁○○
      於八十七年十二月二十七日本院民事庭所提出之「股權轉讓同意書」影本並非
      從丁○○於臺灣臺北地方法院檢察署八十八年偵字第二０一三一號八十八年十
      一月十日於檢察官偵查庭訊時所提出之「股權轉讓同意書」二紙之正本複印得
      出。加之，會計師事務所辦理股權移轉，共簽立股權轉讓同意書三份，一份送
      台北市政府建設局、一份置於事務所存查、另一份則交由當事人留存等情，復
      據證人丁○○於本院調查中證述屬實（見本院九十年十月八日審判筆錄），從
      而，自訴人既無法證明該影印本上之印鑑係屬偽造，且事務所本即有保存多份
      移轉書面之可能，斷不能以前後所提同意書印文位置偏移即論有偽造情事。
（五）至證人詹武男雖證稱自訴人並未轉讓股權予另案被告乙○○與丙○○○（見本
      院八十八年自字一０二三號第八十九頁）云云，然證人又證稱伊已於七十一年
      退股（見同上頁），而證人與乙○○、丙○○○當時亦有民事案件在本院審理
      中，故其證言非惟有所疑義，且難期其客觀公正，尚不足採。
六、綜前各節所述，依卷內所附證據尚無從使本院形成被告乙○○、丙○○○行使偽
    造私文書之確信，而有前揭合理之懷疑存在，揆諸首揭法條規定及判例意旨，即
    無從為被告乙○○、丙○○○有罪之認定，自應為無罪判決之諭知，以期適法。
七、臺灣臺北地方法院檢察署檢察官移送併辦部分（八十八年偵字第二０一三一號）
    ，與本件自訴人提起自訴部分，係屬同一事實，本院不另退回辦理，附此敘明。
據上論斷，應依刑事訴訟法第三百四十三條、第三百零一條第一項判決如主文。
中      華      民      國      九十      年      十二    月    二十一  日
                                      臺灣臺北地方法院刑事第四庭
                                          法  官  吳  定  亞
右正本證明與原本無異。
如不服本判決，應於判決送達後十日內，向本院提出上訴狀。
                                          書記官  巫  美  華
中      華      民      國      九十      年      十二    月    二十五  日


司法院資訊處製作；財團法人民間司法改革基金會備份。
